【裁判字號】    88,聲再,264
【裁判日期】    890530
【裁判案由】    偽造文書
【裁判全文】
臺灣高等法院臺南分院刑事裁定              八十八年度聲再字第二六四號  Ｇ
      再審聲請人
      即受判決人  甲  ○  ○
右列聲請人因偽造文書等案件，對於本院八十八年度上訴字第九二六號中華民國八十
八年十月十九日第二審確定判決（臺灣台南地方法院八十八年度訴字第八十九號、臺
灣台南地方法院檢察署八十七年度偵字第一二九０二號），聲請再審，本院裁定如左
：
      主      文
再審及停止刑罰執行之聲請均駁回。
      理      由
一、聲請人聲請再審意旨略稱：原確定判決論處聲請人詐欺罪刑部分，因有下列重要
    證據漏未審酌，為此依法聲請本件再審，並依法裁定停止刑罰之執行。
（一）關於認定聲請人利用職務上之機會承包學校美化校園圖利部分：
  （１）證人即港明中學當時之總務主任王春生，於一審法官問港明中學綠化工程委
        託甲○○之過程時，證稱：「當時我當總務主任，董事會議有校園綠化工程
        構思，甲○○董事常到學校提說怎樣綠化校園，我向校長報告後，由校長吳
        清坦決定由黃董事來做」。
  （２）王春生於二審時，法官問：「被告承攬校園美化工程是你要求他來做的？答
        稱：「是的」。
  （３）證人即港明中學當時之代理校長吳清坦，於二審作證，法官問：「本案美化
        工程是你批准？」，答：「是總務主任王春生說要做美化工程，我說好，被
        告因作學校稽查董事，所以由他做」；法官又問：「他有無以職務承包這項
        工程？」，答：「沒有施壓」。
  （４）由以上證言，參以聲請人於偵查時，當著證人王春生面稱：「在八十六年間
        ，王春生就曾向我表示學校要綠化，我表示可以向別家買，後來他又來找我
        幾次，我都有推托，有證人作證」，王春生未予置辯，足見本件工程發包之
        經過，係港明中學董事會及學校人員有校園綠化之構想，由當時之總務主任
        王春生向代理校長吳清坦報告，並獲首肯，而後由王春生主動找聲請人承包
        ，聲請人一再推托，最後始予答應，非聲請人主動要求承包。乃原確定判決
        不但對上開卷內已存之重要證據未予審酌，竟反於證據認定聲請人係利用職
        務上之機會承包學校美化校園工程圖利，且於判決理由中亦未記載上開對於
        被告有利證據不採納之理由。
（二）關於認定聲請人向不知情之「大輝園藝」及「向陽花卉」等二家取得空白估價
      單後，私自填入高於市價之不實價格部分：
  （１）大輝園藝負責人吳清陽於偵查中證稱：「甲○○是我以前的客戶，有一次他
        來找我，向我要幾張空白的估價單，上面有蓋我的店章」、「我只提供空白
        估價單，其上有蓋我的店章的估價單給甲○○」、「我記得當時我拿了三張
        空白的給甲○○，是甲○○本人向我拿的。」
  （２）吳清陽復於一審證稱：「那估價單是我給被告的沒錯，因基於同業互助，因
        要請款，所以我給他，我忘了時間，因他向我說要請款，沒估價單不行，所
        以我就給他空白估價單，也隨意他填寫」，法官問：「一般直徑六公分之綠
        精靈市價多少？」答：「六公分一盆五十元，就告訴人所提相片（一）應是
        八十元」。
  （３）向陽花卉負責人黃盈富，於一審證稱：「我拿空白估價單給甲○○，因他說
        是幫港明中學作園藝須估價單，我就拿空白估價單給他，我有授權給他，才
        拿空白給他，對其內所載價錢無意見，綠精靈以盆為單價，一盆賣七、八十
        元」。
  （４）黃盈富復於二審，法官問：「你拿空白估價單給他，他是否有說要向港明中
        學請款？有無同意他填寫？」，亦稱：「他說要向學校請款用的，我有同意
        他填寫，當時他說學校工程做好了，要請款的」。
  （５）由上證言，足證各該空白估價單確係經授權，非聲請人私自填載，且所填價
        格，亦與證人所述無異。乃原判決不但對上開卷內已存之重要證據未予審酌
        ，竟反於證據認定聲請人私自填入高於市價之不實價格，且於判決理由中亦
        未記載上開對於被告有利之證據不採納之理由，顯有重要證據漏未審酌之再
        審理由。
（三）關於認定被告所提高價單過高，得有暴利部分：
  （１）關於綠精靈部分：
      １、原判決依據偵查卷第七十二頁、第八十二頁記載吳清陽稱「至於綠精靈一
          株才五元，一盆伊才賣五十元，被告卻寫八十元，真的很離譜」之偵查筆
          錄，認定聲請人綠精靈一株只買五元，因此估價單所載價額過高。惟上開
          筆錄之記載，吳清陽於一審法官訊問：「你於檢方說綠精靈一棵才五元？
          」時，澄清說：「我沒有如此說，而是以盆為價錢後他們自己除的」，法
          官又問：「一般直徑六公分之綠精靈市價多少？」答：「六公分一盆五十
          元，就告訴人所提相片（一）應是『八十元』」，二審時聲請人曾於八十
          八年九月六日調查證據聲請續四狀，聲請當庭播放本案八十七年十二月三
          日下午偵訊錄音，並與當日筆錄比對，以證明證人吳清陽並無上開偵訊筆
          錄所載之陳述，惜二審並未調查該項證據。
      ２、查證人林楚標曾於一審到庭證稱：「我是賣花木，我認識被告，我是賣樹
          木予被告，去年四月，『我賣他綠精靈』二千盆』，是用塑膠盆裝的，有
          賣胡椒樹，忘了多少，：：綠精靈『一盆三十元』，這是批發價，市價四
          十元，胡椒樹市價三百多元」，足證聲請人栽種於港明中學之綠精靈，係
          向林楚標所購，而價格是每盆（塑膠盆）三十元。乃原判決對於此項重要
          證據竟視而不見，反於包括如下之證據，認定聲請人栽種於港明中學之綠
          精靈每株才五元，且於判決理由中亦未記載上開林楚標對於被告有利之證
          言不採納之理由，顯有重要證據漏未審酌之再審理由。
      ３、證人大輝園藝負責人吳清陽於一審證稱「綠精靈直徑六公分一盆五十元，
          就告訴人所提相片（一）應是『八十元』。證人向陽花卉負責人黃盈富於
          一審時證稱「綠精靈以盆為單價，一盆賣七、八十元」。證人台糖公司烏
          樹林花木推廣部經辦人王明朝，於一審證稱「綠精靈六吋大約三至四公分
          ，每盆十八元」，法官提示偵查卷第二十五頁（二）上張，問此估價多少
          ，答稱「六十元至八十元」，足證除實際出售綠精靈予聲請人之證人林楚
          標，照實售價格證稱每盆三十元外，所有到庭作證之園藝店家，經檢察官
          或法官提示照片後，均認聲請人種植於港明中學之綠精靈價格在六十元至
          八十元間。
      ４、聲請人所僱於系爭工程實際施作之工人林士晉於一審證稱：「認識（指聲
          請人，我們是做工，他打電話給我老闆，叫我去港明中學翻土、種樹，『
          先翻土再灑肥、種樹，一盆一盆種』，先挖坑再種，我種了好幾天，時間
          太久，忘記做幾天，『一叢一盆的種』」，聲請人所僱之另一工人陳勝凱
          亦證稱：「認識聲請人，港明中學是我去種的，我們有三人去，種了五、
          六天，花名我不清楚，我是種綠精靈、胡椒樹，是整盆種，約一個半手掌
          大種一盆，我們種是『一盆一盆種』，分棵種是無法活的」，另一審法官
          曾於八十八年二月十日現場履勘，並製作勘驗筆錄記載：「編號４面積六
          十六平方公尺，植栽方式：行距四十公分，間距十至十五公分，是『以一
          叢一盆栽植』」，凡此均證明聲請人係以「每盆」去盆後植栽，非告訴人
          所指以「株」植栽（當然亦不應以「株」計價）。原判決不但對上開出售
          聲請人花木，及實際種植花木工人之重要證據均未予審酌，且以詞害義，
          故意玩弄文字遊戲，在盆、棵、株上打轉，僅執告訴人為告訴所自行製作
          ，業經證人吳清陽否認之「臨訟證據」，即認定聲請人所栽種之綠精靈成
          本為「每株」五至六元，價格偏高而有暴利，不但顯有重要證據未予審酌
          之再審原因，且有預設立場，反於證據認定事實，故入聲請人於罪之嫌。
  （２）關於胡椒樹部分：
      １、證人向陽花卉負責人黃盈富於一審時，法官提示偵查卷第三十頁之照片後
          ，問：「若像此之胡椒樹價格多少？」，證稱：「一千五百元，包括搬運
          、堆肥，全部包括在內」。
      ２、證人林楚標於一審證稱：「胡椒樹種在地上長的較快，種在盆上長的較慢
          ，所以『種在盆上比種在地上之價格較高』，面積修剪成圓形，大、小亦
          有差別，像三十頁上面的價格，『一棵約一千多元』」。
      ３、證人林楚標係實際出售花木予聲請人之人，證人黃盈富則為實際從事花卉
          園藝業之生意人，對各種花卉數目之價格知之甚稔，對聲請人出售予港明
          中學之胡椒樹，一證稱「一棵約一千多元」，一證稱市價應是一千五百元
          ，顯見聲請人出售予港明中學之胡椒樹，一棵價格一千三百五十元，並無
          不合理。對此存於卷內有利聲請人之重要證據，原審不但未予審酌，僅執
          告訴人為告訴所臨訟拼湊之指述，即認定聲請人售予港明中學之胡椒樹每
          棵僅四百五十元，而有暴利，不但顯有重要證據未予審酌之再審原因，且
          有預設立場，反於證據認定事實，故入聲請人於罪之嫌。
（四）關於認定聲請人填載不實估價單陷港明中學於錯誤而付款部分：
  （１）按港明中學係登記有案之財團法人，其法定代理人係校長（含代理校長），
        庶務組長汪石岳僅為港明中學請款程序之經辦人，非決定付款人，亦非實際
        付款人（實際付款人為「出納組長」陳豔月），故港明中學是否陷於錯誤而
        付款，非以汪石岳有無錯誤為斷，而應以實際決定付款者（即校長）有無因
        而陷於錯誤以為斷。
  （２）證人王春生於一審證稱：「：：沒有招標、沒有比價，當時那裡需要就做那
        裡，故沒有工作天的約定，至工作完成後請款時，才說需要估價單三張：：
        」，證人即代理校長吳清坦亦承認工程未比價，尤其決定由聲請人承作，是
        港明中學主管及決策人均明知工程未比價，除聲請人係應總務主管王春生之
        要求而補送，港明中學有關人員「明知」聲請人所補送者，本為「不實」有
        何施用詐術？另聲請人並無補送另二份估價單，以掩飾學校行政人員未依規
        定辦理比價之行政義務，聲請人依契約完成工作後，是否補送另二份估價單
        ，港明中學均有付款義務，並無因聲請人補送本無補送義務之另二份估價單
        ，始陷港明中學於錯誤之情事。是純依聲請人補送另二份估價單之過程，即
        可知並不符詐欺取財罪要件。
  （３）因聲請人係在學校人員明知本件工程無比價，除聲請人於承包前所送，經校
        方審核認可之估價單外，並無其他估價單，而依港明中學人員要求始補送另
        二份估價單，故正如本案二審辯護人於二審為辯護時所言，本案如為有施用
        詐術，應是港明中學人員詐騙聲請人補送本無補送義務之另二份估價單，而
        非聲請人以補送另二份估價單為詐術，詐騙港明中學決定付款。因原判決漏
        未審酌上開王春生及吳清坦等人之重要證言，致反於事實認定聲請人施用詐
        術，使港明中學陷於錯誤而付款，實有重要證據漏未審酌之再審理由云云。
二、按不得上訴第三審法院之案件，其經第二審確定有罪之判決，如就足以影響於判
    決之重要證據漏為審酌者，得為受判決人之利益聲請再審，刑事訴訟法第四百二
    十一條固定有明文。惟所謂之重要證據漏未審酌，係指第二審判決前已經提出之
    重要證據未予審酌，且該證據必須可認為確實足以動搖原判決事實之認定者，始
    足當之，苟該證據提出業經原確定判決予以指駁，並敘明捨棄不採之理由，或該
    證據於原確定判決前並未提出而未斟酌，或縱提出未斟酌，惟如經斟酌亦不足以
    動搖原判決者，或判決確定後始發見之證據，判決當時既無從審酌，即非該條所
    謂重要證據漏未審酌，則其提起再審之訴，即無再審理由。經查上開聲請人所謂
    重要證據漏未審酌之再審理由，均係聲請人於判決確定前，已提出之抗辯及聲請
    傳訊調查之證據，此觀歷次偵審筆錄及卷內相關卷證即明，而原確定判決依告訴
    人林森澤之指訴、證人汪石岳、洪進財、戴文慶、黃盈富、吳清陽、楊惠棻、王
    春生、吳清坦、王明朝等人之證詞，及卷附之估價單、支出憑證等調查證據結果
    ，綜合全辯論意旨本於自由心證，認聲請人之抗辯不足採信，且就聲請人聲請再
    傳訊證人林楚標、林士晉、陳勝凱、黃棍桐、林隆祥、黃德裕，及向港明中學調
    取本件工程發包付款全卷部分，另以事證已明予以批駁認無必要，從而依詐欺罪
    對聲請人判處有期徒刑五月，已非無據。又按證據之取捨，係屬事實審法院職權
    之行使，聲請人徒就原確定判決證據之取捨准駁而為指摘，已非適法之再審理由
    ，另聲請人所提再審理由，縱有部分未經原確定判決予以論及致欠週延，惟就各
    該證據形式觀之，縱予審酌亦難為聲請人有利之證明，仍不生影響本件犯罪事實
    之認定，核與刑事訴訟法第四百二十一條所定之聲請再審要件不符，聲請人聲請
    本件再審為無理由，應予駁回。又再審之聲請既應駁回，其停止刑罰執行之聲請
    ，即屬不能准許，應併予駁回。
三、據上論斷，應依刑事訴訟法第四百三十四條第一項，裁定如主文。
中    華    民    國      八十九      年      五      月      三十      日
                                  臺灣高等法院臺南分院刑事第二庭
                                      審判長法官  游    明    仁
                                            法官  蘇    重    信
                                            法官  林    永    茂
右正本證明與原本無異。
不得抗告。
                                      法院書記官  楊    清    旺
中    華    民    國      八十九      年      五      月      三十一    日


司法院資訊處製作；財團法人民間司法改革基金會備份。
